【裁判字號】    96,上易,996
【裁判日期】    970205
【裁判案由】    清償債務
【裁判全文】
臺灣高等法院民事判決                 96年度上易字第996號
上  訴  人  乙○○
被上訴人    全民電通投資股份有限公司
法定代理人  甲○
上列當事人間清償債務事件，上訴人對於中華民國96年10月31日
臺灣臺北地方法院96年度訴字第3786號第一審判決提起上訴，本
院於97年1月29日言詞辯論終結，判決如下：
    主  文
原判決關於判令上訴人給付新台幣壹佰肆拾捌萬元本息部分及該
部分訴訟費用之裁判均廢棄。
上廢棄部分，被上訴人在第一審之訴駁回。
第一、二審訴訟費用除確定部分外由被上訴人負擔。
    事實及理由
一、被上訴人起訴主張：上訴人於民國 (下同)89 年間與任職於
    被上訴人公司之顧問兼財務總監之訴外人郭源泉勾結，就坐
    落台中市○區○○路4段172號1、2樓房地（下稱系爭不動產
    ）偽造虛偽不動產買賣契約，但實際上並未辦理系爭不動產
    交易與物權移轉登記，進而上訴人假借仲介佣金名目於89
    年10月2日向被上訴人詐取新台幣（下同）296萬元，被上訴
    人自得依法請求上訴人返還不當得利148萬元及自支付命令
    繕本送達翌日即96年1月30日起至清償日止按年息5％計算之
    利息。並答辯聲明：上訴駁回。（被上訴人於原審請求上訴
    人應給付被上訴人296萬元及自96年1月30日起至清償日止，
    按年息5％計算之利息，原審判決上訴人應給付被上訴人148
    萬元及自96年1月30日起算之法定遲延利息，並駁回被上訴
    人其餘請求，上訴人就其所受敗訴部分判決提起上訴，被上
    訴人並未就其所受敗訴判決部分聲明不服。）
二、上訴人辯稱：伊確實受人委託負責簽立買賣契約書事宜，並
    且有收取佣金148萬元，簽約時並不清楚被上訴人公司之情
    況等語。並上訴聲明：如主文所示。
三、查本件上訴人因違反商業會計法遭台北地方法院檢察署檢察
    官以93年度偵字第10518號提起公訴後，經原法院於96年10
    月25日以95年度重訴字第81號判決「上訴人共同法人之行為
    負責人，違反發行人於依法規定之帳簿、表冊、傳票等業務
    文件之內容有虛偽之記載之規定，處有期徒刑1年，減為有
    期徒刑6月」，有刑事判決在卷可稽，堪信為真實。
四、被上訴人主張：上訴人於89年間與訴外人即被上訴人公司顧
    問兼財務總監郭源泉勾結，就系爭不動產偽造虛偽不動產買
    賣契約，但實際上並未辦理系爭不動產交易與物權移轉登記
    ，進而上訴人假借仲介佣金名目於89年10月2日向被上訴人
    詐取148萬元，被上訴人得依不當得利之法律關係請求返還
    148萬元及法定遲延利息等語。上訴人辯稱：伊確實受人委
    託負責簽立買賣契約書事宜，並且有收取佣金148萬元，簽
    約時並不清楚被上訴人公司之情況等語。經查：
  (一)民法第180條第1項第3款明載：因清償債務而為給付，於給
    付時明知無給付之義務者，不得請求返還。
  (二)被上訴人主張之事實，固據其提出起訴書、存證信函及回執
    、不動產買賣契約書、取款簽收資料、發票等件為證。上訴
    人亦自承有受人委託負責簽立買賣契約書事宜並有收取佣金
    148萬元之事實。惟查上開證據顯示，系爭買賣契約係以邦
    廷公司為出賣人，上訴人為邦廷公司之代理人，被上訴人為
    買受人，訴外人張俊宏為被上訴人公司原法定代理人，買賣
    價金為1億4800萬元，上訴人自被上訴人提領4096萬元，由
    上訴人分得148萬元等事實。被上訴人且自承：公司當時的
    董事長是張俊宏，這筆假買賣是為了配合張俊宏掏空公司資
    金，開1億4800萬元支票是為了虛構造假的買賣，以掏空公
    司，是張俊宏代表公司將支票拿給上訴人等語。上開證據顯
    示，上訴人係經被上訴人同意領取148萬元之仲介費。
  (三)被上訴人雖主張：上開買賣契約係由上訴人與郭源泉勾結之
    假買賣，上訴人假借仲介佣金名目向被上訴人詐取148萬元
    ，且被上訴人既無房屋仲介買賣，就沒有房屋仲介費，上訴
    人向公司具領之上開仲介費構成不當得利云云。惟縱認被上
    訴人主張其與邦廷公司所為之上開買賣係屬假買賣等語屬實
    ，被上訴人既自承該假買賣係由被上訴人公司原法定代理人
    張俊宏為了掏空公司資金而代表被上訴人而成立假買賣，並
    基於該假買賣給付上訴人系爭仲介費，則被上訴人於給付上
    開仲介費時，顯然已經明知有假買賣契約及假仲介契約等事
    實，仍同意依虛假之買賣及仲介契約而給付上開仲介費，不
    能認為其給付上開仲介費係因上訴人行使詐術所致。退步而
    言，縱認上訴人有行使詐術之行為，被上訴人亦未依法撤銷
    被詐欺而為之同意給付仲介費之法律行為，故被上訴人不能
    基於被詐欺之事實而主張不當得利，再依不當得利之法律關
    係請求返還系爭仲介費。再者，雖然系爭假買賣及假仲介契
    約依法應為無效，但被上訴人之原法定代理人張俊宏給付上
    開仲介費時，明知被上訴人基於無效之假買賣及假仲介契約
    而無給付之義務，卻仍代表被上訴人公司同意依假買賣及假
    仲介契約而為給付，依民法第180條第1項第3款規定，不得
    請求返還。至於被上訴人是否能依其他法律關係請求返還系
    爭仲介費，非本院審理範圍，併此敘明。
五、從而被上訴人依據不當得利之法律關係請求上訴人給付148
    萬元及自96年1月30日起至清償日止按年息5％計算之利息，
    為無理由，不應准許。原審判命上訴人上述給付，自有未洽
    。上訴意旨指摘原判決此部分不當，求予廢棄改判，為有理
    由，自應由本院予以廢棄改判。
六、又本件姑不論上訴人違反商業會計法刑事案件是否經判決有
    罪確定，因被上訴人訴之請求已不符民法不當得利之要件而
    無理由，則上訴人聲請停止訴訟並無必要，本件事證已臻明
    確，兩造其餘主張與舉證，無一一論列之必要，併此敘明。
七、據上論結，本件上訴為有理由，依民事訴訟法第450條、第
    78條，判決如主文。
中    華    民    國    97    年    2     月    5    日
                    民事第十三庭
                        審判長法  官 黃嘉烈
                              法  官 許文章
                              法  官 高鳳仙
正本係照原本作成。
不得上訴。
中    華    民    國    97    年    2     月    12    日
                              書記官 黃慶霽


司法院資訊處製作；財團法人民間司法改革基金會備份。
